【裁判字號】    92,保險上易,12
【裁判日期】    920903
【裁判案由】    給付保險金
【裁判全文】
臺灣高等法院高雄分院民事判決  九十二年度保險上易字第一二號
      上  訴  人  台灣人壽保險股份有限公司
      法定代理人  甲○○
      訴訟代理人  丙○○
      被  上訴人  乙○○
      訴訟代理人  張標全律師
右當事人間請求給付保險金事件，上訴人對於中華民國九十二年三月五日臺灣高雄地
方法院九十年度保險字第九三號第一審判決提起上訴，本院判決如左：
      主      文
上訴駁回。
第二審訴訟費用由上訴人負擔。
      事實及理由
一、被上訴人主張：伊於民國八十七年七月一日投保上訴人之台壽團體六年期壽險新
    台幣（下同）三十萬元、台壽團體一年定期壽險三十萬元及台壽團體一年定期傷
    害保險九十萬元。於八十九年十二月十九日上午八時許，騎機車行經高雄市○鎮
    區○○路、翠亨南路交叉路口，不慎被不明車輛撞倒昏迷，經送醫急救，因右前
    腦出血、硬腦下出血、蜘蛛膜下腔出血，接受開腦內出血清除手術，長達廿六日
    ，造成中樞神經障礙，記憶喪失不能從事任何工作，生活需人照顧，其殘障程度
    已達所謂：「中樞神經系統機能極度障害，終身不能從事任何工作，為維持生命
    必要之日常生活活動，全須他人扶助者。」，已符合契約約定永久殘廢之認定。
    因此本於契約法律關係，請求給付保險金一百五十萬元，及自起訴狀繕本送達之
    翌日（九十年十二月十九日）起，至清償日止之法定遲延利息，經原審判決其勝
    訴，上訴人提起上訴，被上訴人於本審答辯聲明，求為判決如主文所示。
二、上訴人則以，(一)被上訴人被急救原因為「路倒」並非車禍，被上訴人必須證明其
    所受之傷害係出於契約所定之意外所致。(二)系爭契約給付條件均以被保險人於契
    約有效期間內致成中樞神經系統機能極度障害，終身不能從事任何工作，為維持
    生命必要之日常生活活動全需他人扶之要件時，上訴人依約始負有給付保險金之
    責，被上訴人受傷後之狀況為中度痴症，仍具勞動能力，且對日常生活活動尚可
    勝任，不需完全靠他人扶助，自與給付要件不合等語為抗辯，於本審上訴聲明：
    (一)原判決廢棄。(二)被上訴人在第一審之訴駁回。(三)第一、二審訴訟費用均由被上
    訴人負擔。
三、被上訴人所主張伊有投保上訴人公司訂定前揭保險契約；及被上訴人於保險契約
    有效期間內，在前揭時、地，受有前揭傷害經送醫治療之事實，業據其提出台灣
    人壽團體六年期保險契約保款及保險卡、高雄市立小港醫院診斷證明書、中華民
    國身心障礙手冊、殘廢程度與保險金給付表、台灣人壽保險股份有限公司函各一
    紙為證，並為上訴人所不爭執，堪信為真實。是本件兩造之爭點乃在於本件被上
    訴人所受之傷害是否出於意外？以及被上訴人所受之傷害是否達到兩造契約所定
    全殘之保險金給付條件？以下即就此爭點加以判斷。
四、本件是否為意外傷害事故所致？
    九十二年一月二十二日公布修正之保險法第一百三十一條規定：傷害保險人於被
    保險人遭受意外傷害及其所致殘廢或死亡時，負給付保險金額之責。前項意外傷
    害，指非由疾病引起之外來突發事故所致者。兩造所訂前揭三項保險契約，就意
    外傷害事故，亦為相同之規定。是本件首要審究者，乃被上訴人所受之傷害是否
    因意外傷害事故所造成？經查：
  (一)證人孫孝光證稱，伊與乙○○以前是東亞貨櫃公司之同事，伊離職後在六十八號
    碼頭上班，當天（八十九年十二月十九日）上午八時許伊騎機車要上班，行經高
    雄市○鎮區○○路、翠亨南路口看見乙○○昏迷在該處，旁邊有一輛紅色機車，
    當時乙○○手機在響，伊就拿起來聽，是乙○○的一個同事打來，伊告訴他說乙
    ○○出事了，躺在路邊，請他打電話叫救護車，後來救護車來了，伊才離開現場
    ，伊當時看乙○○嘴巴有沾血，地上有血跡，應該是從嘴裡吐出來的血，因為乙
    ○○口水有血等語，證人張玉美證稱，伊打乙○○手機，第一次沒有人接，第二
    次由證人孫孝光接，伊問為何是他接，孫孝光說乙○○倒在地上，也告訴伊說他
    剛剛有從乙○○手機接到乙○○打來的電話，他已經告訴同事要叫救護車來，然
    後伊就聯絡高志誠就近幫伊看情形如何，伊到醫院時有問高志誠、黃耀宗機車如
    何，伊怕機車或車牌被偷，黃耀宗離開醫院後就到現場幫伊將機車牽到乙○○公
    司（公司在現場附近）去，當天下午伊搭乙○○弟弟車子到乙○○公司看機車，
    看見機車菜籃嚴重凹陷，而且籃子歪到右邊，前輪也歪到右側等語，證人高志誠
    證稱，乙○○太太張玉美打電話給伊說她在市政府上班比較遠，要伊先去幫忙，
    伊到現場，沒有看到乙○○，有看到機車，清潔隊人員說病人被送到小港醫院去
    了，伊就趕快騎腳踏車回家，然後坐計程車去小港醫院，到醫院後看到乙○○鼻
    子、嘴巴有血跡，醫生說要做頭部電腦斷層掃瞄，掃瞄出來後，在看影片時，發
    現頭部有凹陷情形，頭部凹陷情形被頭髮遮住等語，證人黃耀宗證稱，伊以前和
    乙○○是同事，當天早上八點左右，我剛好到公司找乙○○，公司的同事告訴我
    乙○○發生車禍，伊馬上騎機車到現場，大約五分鐘就到，因為公司到現場很近
    ，到達現場乙○○剛好要上救護車，伊看見乙○○嘴巴有血，機車在路邊，然後
    伊就騎機車跟著救護車到醫院，我在急診室看到乙○○嘴巴附近有血跡，過沒多
    久高志誠先生也到醫院，等到乙○○太太來時，伊就去現場牽乙○○機車，機車
    菜籃已凹陷，機車軸心已歪掉，輪子也歪掉，我載乙○○同事將機車牽到乙○○
    公司去等語，是依上述證人之證言，可見當日有發現乙○○時，其所騎之機車菜
    籃凹陷及右傾，機車軸心及前輪歪掉，無法滑行而牽至被上訴人公司停放。
  (二)經原審調閱被上訴人被救護送至高雄市立小港醫院就醫之全部病歷（並經二造翻
    譯核對屬實）顯示：被上訴人於八十九年十二月十九日上午即因頭部受傷、人中
    部位出血，經醫院作電腦斷層攝影，其判斷為：被上訴人「頭部外傷，兩側硬腦
    膜下，蜘蛛膜下及左前額葉出血。建議作血管攝影。相關體積效應，導致右側腦
    室壓迫，幾乎腦內疝氣，蝶竇及右乳突有血液進入，右頂顱骨水腫。」；後因被
    上訴人情況危急，隨即於同日作開顱手術，移除硬腦膜血塊及前額葉顱內血塊，
    此有小港醫院病歷一份在卷可稽。而在該醫院之臨床診斷記載上有記載「顱內出
    血、蜘蛛膜下出血、硬腦膜下出血、外傷？腦膜瘤破裂」。因本件病例記載有可
    能是腦膜瘤，從而上訴人乃認被上訴人送醫急救之原因亦有可能係因被上訴人本
    身腦膜瘤破裂之疾病，並非外來突發事故所引起，經原審訊問為本件電腦斷層檢
    查之鑑定人郭禹廷醫師得知：
    1.被上訴人右側頂骨有輕微疑似骨折現象，從電腦斷層攝影結果無法看出究竟是
      先因外力撞擊所致、或因先腦部出血再導致頭部外傷。
    2.在醫學的統計結果要造成硬腦膜下、蜘蛛膜下及左額葉出血，有百分之九十以
      上是外傷所致，而有百分之八則是腦血管動脈瘤破裂。
    3.當初建議作腦血管攝影是因為該方法為檢查動脈瘤存否的最佳方法。但因當天
      中午即緊急開刀移除頭部血塊而未作腦血管攝影。縱事後作該檢查亦無法完全
      推斷當時的狀況。
    是審酌上開病歷記載，及鑑定人郭醫師所述，其檢查報告並非肯定被上訴人頭部
    所受傷害之現象為腦動脈瘤破裂所致，而是在醫學上約有百分之八可能是因腦動
    脈瘤破裂所致，然在醫學統計上卻有高達百分之九十為外傷所致，此亦有該醫師
    所提供國外醫學報告一份在卷足憑，再審酌前述證人所證述乙○○機車損壞之情
    形，被上訴人主張，伊因車禍受傷一節自堪採取。證人即高雄市政府消防局前鎮
    分隊隊員王國政雖證稱，當時去急救時檢查，沒有發現外傷，不像是車禍的情形
    」隊員李天亮亦證稱「我的印象本件並沒有外傷，至於是否感覺有車禍之情形，
    因為時間過久，消防隊出勤次數很多，無法記得」等語，惟查，證人王國政、李
    天亮因出勤次數多，對本件情形之記憶及觀察現場情形，未必如被上訴人之親人
    朋友印象深刻及詳細，此由證人李天亮所稱因為時間過久，出勤次數多，有部分
    無法記得及其二人均證稱不知道旁邊有死者機車即可明瞭，是依其二人之證言，
    尚難推翻上述有利於被上訴人之論證，從而，被上訴人主張，其所受傷害非因本
    身疾病所引起，而係外力所造成等語，堪信為真實。
五、被上訴人之傷害是否達到保險契約所定全殘之程度？
    本件兩造保險契約所訂不論是約定永久殘廢，或約定自意外傷害事故發生之日起
    一百八十日以內致成雙方契約附表一所列第一級殘廢之第七項均規定為「中樞神
    經系統機能或胸、腹部臟器機能極度障害，終身不能從事任何工作，為維持生命
    必要之日常生活活動，全需他人扶助者。」為永久殘廢；而所謂為維持生命必要
    之日常生活活動，全需他人扶助，係指食物攝取、大小便始末、穿脫衣服、起居
    、步行、入浴等，皆不能自己為之，經常需要他人加以扶助之狀態，此自兩造所
    訂台壽團體六年期壽險、台壽團體一年定期壽險及台壽團體一年定期傷害保險保
    單條款在卷足稽，並為上訴人所不爭執。是本件兩造爭執者乃在於被上訴人所受
    之意外傷害是否達到該程度。經查：
  (一)被上訴人於八十九年十二月十九日遭受外來突發意外傷害，因在前腦出血、硬腦
    下出血、蜘蛛膜下腔出血，而於該日接受開腦將腦內出血清除至九十年一月十二
    日出院，計住院二十六日，而高雄市立小港醫院於九十年三月十五日及六月十九
    日所出具之診斷證明書，判別被上訴人「因中樞神經障礙，記憶喪失不能從事任
    何工作，生活需人照顧。」，此有該日小港醫院診斷證明書二份在卷足憑，並為
    上訴人所不爭執，堪信為真實。
  (二)本件起訴後因上訴人爭執被上訴人尚未達永久殘廢，經原審法院再發函詢問該醫
    院，雖經該院及主治醫師函稱：「該員其有行為能力，其中樞神經系統機能已達
    中度障害之狀態，終生無法從事任何粗重工作。目前尚具有自我照顧的能力，對
    簡單的日常生活活動可勝任，不需完全靠他人扶助。整體動作、記憶力差，無法
    法認得回家的路，表達能力遲緩，文字辨識須看很久才能看清楚字及了解意思，
    數理概念退化，吃穿脫衣、步行入浴、飲食及大小便可以自己處理。」，然該函
    係於該醫院於九十一年五月二十日回覆法院之情形，此有該院九一高醫港秘字第
    Ｏ六九二號函附卷可稽，該日被上訴人之情形距離意外傷害發生時已將近一年半
    ，並非於意外傷害事故發生之日起一百八十日內之情形，從而並不得以該函即遽
    予認定被上訴人並未致永久殘廢之程度。蓋病患透過復健，健康情形會逐漸改善
    好轉，自不能以事後復健之情形而為判定之基準。
  (三)經原審進一步訊問被上訴人之主治醫師張志任，據張醫師證稱，被上訴人於住院
    之二十六天內日常生活都需別人幫忙，無法自理。出院時鼻胃管、尿管都拔除，
    穿衣服只能自己穿一半，另一半需要他人代勞，無法端飯，沒有吞嚥的感覺，必
    須由他人餵食，需復健才能慢慢回復，而九十一年五月二日的回函是根據復健後
    的情況，即距回函最近的情況。從事故發生之日至一百八十天後之九十年七月二
    十四日之情況為可以自行走路，走路非常緩慢，眼神呆滯，穿衣已達可以自己穿
    衣但很慢，吃東西會嗆到，必須有人陪伴才能行動，否則容易跌倒，記憶力退化
    ，有失憶的狀態，此有原審九十二年一月七日詢問筆錄一份在卷足憑。再與被上
    訴人之病歷相互對照，張志任醫師於九十年二月二十七日、三月十三日、三月十
    五日及六月十九日均曾對被上訴人開立乙種診斷證明書，而其均判斷為「目前中
    樞神經障礙，記憶喪失不能從事任何工作，日常生活需人照顧。」。被上訴人於
    八十九年十二月十九日發生意外時起之一百八十天內，既已達穿衣需他人代勞，
    無法端飯，必須由他人餵食，日常生活都需別人幫忙，無他人幫忙顯無法自理之
    情況，顯與兩造契約所定食物攝取，大小便始未、穿脫衣服、起居步行、入浴等
    皆不能自己為之，經常需要他人加以扶助之狀態相符，退一步言，縱在一百八十
    天後之九十年七月二十四日之情況，被上訴人可自己走路，但仍非常緩慢，且需
    要有人陪伴否則容易跌倒，吃東西會嗆到，必須有人陪伴才能行動之程度，亦屬
    無法自理生活，經常需要他人扶助之狀態。自不能因復健後，被上訴人較好之狀
    況而否定其於事故發生後一百八十天已達契約所約定第一級殘廢之程度。
  (四)再者依兩造所訂保險契約關於保險事故的通知與保險金的申請時間，約定要保人
    或受益人應於知悉被保險人發生保險事故十日內，以書面通知上訴人公司，並於
    通知後一個月內，檢具所需文件向上訴人公司申請各項保險金，而申請殘廢保險
    金時即應提出殘廢診斷書，雙方並約定上訴人公司於收齊文件後十五日內給付保
    險金，逾期時尚應按年息一分加計利息給付。依此時間流程觀察，要保人或受益
    人於知悉保險事故後之一個月又十天內即必須檢具殘廢診斷證明書向上訴人公司
    請求保險給付，上訴人公司即應就其所提出之殘廢診斷書加以審查判斷其是否符
    合契約條款所定殘廢等級，絕非得由保險公司任意拒賠後，再以事故之情況主張
    被保險人尚未達該殘廢而主張免責。因此判斷是否符合保險條款之殘廢程度乃在
    於自事故發生後之一百八十天內是否達全殘程度事實，與一百八十天後是否未達
    該全殘程度無涉。
  (五)被上訴人已提出自八十九年十二月十九日意外事故發生時起一百八十天內已達不
    能從事任何工作，生活需人照顧之診斷證明書為證，而該證明書經訊問醫師亦相
    符合，上訴人雖否認被上訴人有達兩造契約所訂之全殘程度，然未能再舉證以實
    其說，其主張自非可採，並無理由。
六、綜上所述，被上訴人所受之傷害係出於意外，又達到兩造契約所約定全殘之殘廢
    程度，其本於兩造所訂保險契約之法律關係，請求上訴人給付其所投保之台壽團
    體六年期壽險新台幣三十萬元、台壽團體一年定期壽險三十萬元及台壽團體一年
    定期傷害保險九十萬元，合計一百五十萬元，及自起訴狀繕本送達翌日即九十年
    十二月十九日起，至清償日止，按年息百分之五計算之利息，為有理由，原審予
    以准許，並無不當，上訴意旨求予廢棄，為無理由，應予駁回。
七、據上論結：本件上訴為無理由，依民事訴訟法第四百四十九條第一項、第七十八
    條，判決如主文。
中      華      民      國    九十二    年      九      月      三      日
                                      臺灣高等法院高雄分院民事第五庭
~B1審判長法官  蔡明宛
~B2法      官  曾錦昌
~B3法      官  黃科瑜
右為正本係照原本作成。
不得上訴。
中      華      民      國    九十二    年      九      月      五      日
~B法院書記官  蘇恒仁
                                                                        Ｋ


司法院資訊處製作；財團法人民間司法改革基金會備份。
